最高法院民事判決　　　　　　九十四年度台上字第二三一０號
　　上　訴　人　甲 庚 ○
　　　　　　　　　　　　　21.
　　訴訟代理人　林 俊 生律師
　　上　訴　人　財政部國有財產局
　　上 列一 人
　　法定代理人　洪 寶 川
　　上　訴　人　ｗ○○○
　　　　　　　　　　　　　弄1.
　　　　　　　　甲 地 ○
　　　　　　　　　　　　　19.
　　　　　　　　甲 宇 ○
　　　　　　　　　　　　　12.
　　　　　　　　財政部國有財產局台灣南區辦事處嘉義分處
　　　　　　　　（即溫王枝之財產管理人）
　　上 列一 人
　　法定代理人　溫 湖 滴
　　上　訴　人　ｙ○○○○○○.
　　　　　　　　　　　　　4樓.
　　　　　　　　Ｑ ○ ○
　　　　　　　　　　　　　街7.
　　　　　　　　甲未○○
　　　　　　　　　　　　　號4.
　　　　　　　　甲天○○
　　　　　　　　　　　　　號
　　　　　　　　甲 辛 ○
　　　　　　　　Ｆ ○ ○
　　　　　　　　辰 ○ ○
　　　　　　　　Ｅ ○ ○
　　　　　　　　　　　　　路1.
　　　　　　　　ｍ○○○
　　　　　　　　　　　　　8弄.
　　　　　　　　巳 ○ ○
　　　　　　　　午 ○ ○
　　　　　　　　宙 ○ ○
　　　　　　　　Ｏ ○ ○
　　　　　　　　Ｍ ○ ○
　　　　　　　　　　　　　號
　　　　　　　　ｌ ○ ○
　　　　　　　　ｉ ○ ○
　　　　　　　　甲　　午
　　　　　　　　陳美莉即Ｆ○○.
　　　　　　　　Ｇ○○○○○○.
　　　　　　　　Ａ ○ ○
　　　　　　　　ｓ ○ ○
　　　　　　　　Ｗ ○ ○
　　　　　　　　ｔ ○ ○
　　　　　　　　Ｔ ○ ○
　　　　　　　　Ｖ ○ ○
　　　　　　　　Ｓ ○ ○
　　　　　　　　Ｒ ○ ○
　　　　　　　　Ｕ ○ ○
　　　　　　　　辛 ○ ○
　　　　　　　　壬 ○ ○
　　　　　　　　ｂ　　○
　　　　　　　　卯 ○ ○
　　　　　　　　Ｈ ○ ○
　　　　　　　　戌 ○ ○
　　　　　　　　Ｙ ○ ○
　　　　　　　　　　　　　號
　　　　　　　　亥 ○ ○
　　　　　　　　Ｉ ○ ○
　　　　　　　　Ｐ ○ ○
　　　　　　　　ｖ○○○
　　　　　　　　　　　　　14.
　　　　　　　　ｕ○○○
　　　　　　　　ｃ○○○
　　　　　　　　庚 ○ ○
　　　　　　　　Ｂ ○ ○
　　　　　　　　　　　　　路9.
　　　　　　　　Ｘ ○ ○
　　　　　　　　ｊ　　○
　　　　　　　　黃 ○ ○
　　　　　　　　甲 巳 ○
　　　　　　　　甲 辰 ○
　　　　　　　　甲 壬 ○
　　　　　　　　甲 癸 ○
　　　　　　　　甲 子 ○
　　　　　　　　己 ○ ○
　　　　　　　　甲　　卯
　　　　　　　　甲 寅 ○
　　　　　　　　丁 ○ ○
　　　　　　　　丙 ○ ○
　　　　　　　　ｋ ○ ○
　　　　　　　　甲 戊 ○
　　　　　　　　　　　　　23.
　　　　　　　　ｑ ○ ○
　　　　　　　　ｒ ○ ○
　　　　　　　　ｐ ○ ○
　　　　　　　　　　　　　2樓.
　　　　　　　　天 ○ ○
　　　　　　　　戊 ○ ○
　　　　　　　　　　　　　6巷.
　　　　　　　　ｇ ○ ○
　　　　　　　　　　　　　之2.
　　　　　　　　甲 亥 ○
　　　　　　　　　　　　　弄5.
　　　　　　　　ａ ○ ○
　　　　　　　　ｄ ○ ○
　　　　　　　　玄○○○
　　　　　　　　ｅ ○ ○
　　　　　　　　甲戌○○○○○.
　　　　　　　　宇 ○ ○
　　　　　　　　地 ○ ○
　　　　　　　　ｎ ○ ○
　　　　　　　　　　　　　號
　　　　　　　　Ｚ ○ ○
　　　　　　　　　　　　　路3.
　　　　　　　　甲 ○ ○即.
　　　　　　　　　　　　　弄8.
　　　　　　　　Ｃ ○ ○
　　　　　　　　Ｎ ○ ○
　　　　　　　　Ｌ ○ ○
　　　　　　　　ｈ ○ ○
　　　　　　　　甲 丁 ○
　　　　　　　　　　　　　寮2.
　　　　　　　　甲 申 ○
　　　　　　　　Ｋ ○ ○
　　　　　　　　寅 ○ ○
　　　　　　　　Ｄ ○ ○
　　　　　　　　ｆ ○ ○
　　　　　　　　酉 ○ ○
　　　　　　　　申 ○ ○
　　　　　　　　　　　　　巷2.
　　　　　　　　未 ○ ○
　　　　　　　　　　　　　號
　　　　　　　　乙 ○ ○
　　　　　　　　丑 ○ ○
　　　　　　　　　　　　　52.
　　　　　　　　甲 Ｐ ○
　　　　　　　　　　　　　山巷.
　　　　　　　　甲 Ｏ ○
　　　　　　　　　　　　　路1.
　　　　　　　　甲 Ｎ ○
　　　　　　　　　　　　　7巷.
　　　　　　　　甲丑○○
　　　　　　　　甲 Ｅ ○
　　　　　　　　　　　　　5號.
　　　　　　　　甲 黃 ○
　　　　　　　　甲 Ｆ ○
　　　　　　　　　　　　　新.
　　　　　　　　甲 玄 ○
　　　　　　　　甲 Ｄ ○
　　　　　　　　甲 Ｂ ○
　　　　　　　　甲 Ａ ○
　　　　　　　　　　　　　29.
　　　　　　　　甲 Ｃ ○
　　　　　　　　　　　　　新.
　　　　　　　　ｘ ○ ○
　　　　　　　　ｚ ○ ○
　　　　　　　　　　　　　號6.
　　　　　　　　甲 乙 ○
　　　　　　　　甲 甲 ○
　　　　　　　　Ｊ ○ ○
　　　　　　　　甲 丙 ○
　　　　　　　　子○○○○○○.
　　　　　　　　ｏ ○ ○
　　　　　　　　癸 ○ ○
　　　　　　　　甲 酉 ○
　　　　　　　　甲 己 ○
　　　　　　　　　　　　　段3.
　　　　　　　　甲 Ｍ ○
　　　　　　　　　　　　　之3.
　　　　　　　　甲 Ｌ ○
　　　　　　　　　　　　　7號.
　　　　　　　　甲Ｈ○○
　　　　　　　　甲 Ｊ ○
　　　　　　　　甲 Ｇ ○
　　　　　　　　　　　　　仔2.
　　　　　　　　甲 Ｉ ○
　　　　　　　　　　　　　街3.
　　　　　　　　甲 Ｋ ○
　　　　　　　　　　　　　號
 　 被 上訴 人　甲 宙 ○.
　　　　　　　　　　　　　新村.
上列當事人間請求分割共有物事件，上訴人對於中華民國九十四
年五月二十四日台灣高等法院台南分院第二審更審判決（九十二
年度上更(二)字第五三號），提起上訴，本院判決如下：
    主  文
原判決關於分割方法及該訴訟費用部分廢棄，發回台灣高等法院
台南分院。
    理  由
本件為分割共有物之訴，其訴訟標的對於共同訴訟之各人必須合
一確定，故上訴人甲庚○提起第三審上訴，依民事訴訟法第五十
六條第一款規定，其效力及於未提上訴之同造當事人即財政部國
有財產局以次一百二十五人，爰併列之為上訴人，合先敘明。
次查被上訴人主張：系爭坐落嘉義市○○段一四四二號建地面積
○‧八一三一公頃土地（下稱系爭土地），為兩造所共有，共有
人間未定有不分割特約，亦無因物之使用目的不能分割之情形，
兩造因不能達成分割之協議等情，爰求為判決分割（原更一審、
更二審判決另命上訴人ｗ○○○、甲地○、甲宇○；亥○○、Ｉ
○○、Ｐ○○、ｖ○○○、ｃ○○○、庚○○、Ｂ○○、Ｘ○○
、ｕ○○○；ｋ○○；甲Ｈ○○、甲Ｇ○、甲Ｊ○、甲Ｉ○、甲
Ｋ○、甲己○、甲Ｍ○、甲Ｌ○辦理繼承登記部分，未據上開上
訴人聲明不服，已告確定）。
上訴人甲庚○則以：原判決附圖（下稱附圖）編號部分分配予
伊，伊須將其上之房屋拆除，且該分配予伊之該土地未達最小建
築面積，未能單獨供為建築使用，違反經濟效益原則，並應為適
當補償。上訴人財政部國有財產局、財政部國有財產局台灣南區
辦事處嘉義分處（即溫王枝之財產管理人）、ｄ○○、Ｗ○○、
ｔ○○、ｎ○○、Ｃ○○、Ｎ○○、Ｌ○○、ｌ○○、辛○○、
壬○○、ｂ○、Ｈ○○、甲亥○、ａ○○、Ｚ○○、甲○○同意
按附圖所示之分割方案為分割。
原審將第一審所為准予原物分割及命以金錢補償之判決廢棄，改
判如原判決主文第四項所示之分割方法，無非以：系爭土地為兩
造所共有，共有人間未定有不分割特約，亦無因物之使用目的不
能分割之情形，兩造復不能達成分割之協議，從而被上訴人訴請
法院裁判分割，於法即無不合。查系爭土地除東邊及北邊面臨各
有一條十公尺以上之道路外，其餘二面均連接他人所有土地。又
系爭土地因面積達二千四百六十坪，共有人有一百餘人，房屋幾
已占滿系爭土地，僅餘少許空地，土地內有多條巷道，供共有人
通往東邊及北邊道路之用。如依第一審判決所示方法分割，因部
分共有人之土地面積已有增減，且補償金額過高又乏標準，該分
割方法尚非允當。茲斟酌各共有人在系爭土地上建屋占有使用之
現況、分割後通行之便利，及共有人之意願，認如附圖所示分割
方案之分割方法最為妥適。又到場多數共有人，均主張分得東邊
及北邊面臨道路土地與分得裏地部分，不必相互找補。且系爭土
地共有人眾多，並分割成數十筆，究竟應如何補償，難有公平、
客觀之標準，亦無人願先墊繳鑑價費；又嘉義市政府、嘉義市地
政事務所分別以「非屬地價評議委員會評議事項」、「僅辦理假
分割，並未完成登記」為由，無法算各分割位置之市價。上訴人
甲庚○固占用編號62號部分之土地建屋使用，惟未經全體共有人
同意，本非適法，且其應有部分面積計四十五平方公尺，扣除應
分擔道路，僅剩三十七平方公尺，約十二坪，不論分割位置在何
處，均無從獨立建築房屋，且除上訴人甲庚○外，其餘共有人對
分得之土地是否能供建築使用並不爭執，是以分割方案係儘可能
公平、客觀，使多數共有人能因分割方案之確定而解決多年之問
題。爰不命相互補償等詞，為其判斷之基礎。
按定共有物分割之方法，固可由法院自由裁量，但須以其方法適
當者為限。即除公平原則外，應依共有物之性質，斟酌其分割後
之經濟效用，而為適當之分割。查巷道為單向出口長度在四十公
尺以下，雙向出口在八十公尺以下，寬度不足四公尺者，以該巷
道中心線為準，兩旁均等退讓，以合計達到四公尺寬度之邊界線
作為建築線；巷道長度超過上開規定者，兩旁亦應均等退讓，以
合計達到六公尺寬度之邊界線作為建築線。又私設通路為單向出
口，且長度超過三十五公尺者應設置汽車迴車道，可採用圓形、
方形或丁形，此觀台灣省建築管理規則第五條第一項第一款前段
及建築技術規則建築設計施工編第三條之一第一項之規定即明。
查原判決所採附圖甲案之分割方法，與原更一審判決所採之分割
方案相同，而上訴人甲庚○於原審陳稱：前審歷次判決所採分割
方案所預留之各巷道，寬度僅為二公尺至三公尺，全未達法令關
於巷道寬度應四公尺或六公尺之規定，則分配到裏地者，因所面
臨巷道，其寬度未合建築管理規則，不能申領取得合法建照重新
建築房屋，而與經濟效益有重大違背云云（見原審更二卷第二宗
第一五八頁），原審並未說明上訴人甲庚○此項主張何以不足採
之意見，且原判決所採附圖甲案所為分割，其所留設之巷道即編
號67所示部分為單向出口，如其寬度僅為二公尺至三公尺，長度
超過三十五公尺，則分配到臨該巷道之土地將來建屋時，其建築
線將退讓，致其分得土地之利用價值降低，且無汽車迴車道之設
置，亦與上開建築管理規則之規定不合，能否謂係適當之分割方
法，即非無疑。次按共有物之分割，如依原物按其應有部分之比
例分配，其價值有不相當者，法院應命以金錢補償之。依經驗法
則，土地分割各筆土地之價格，恒因面臨道路之深度不同而有高
低，其面臨道路者價格高，裏地則低。又訴訟行為須支出費用者
，審判長得定期命當事人預納之。當事人不預納者，法院得不為
該行為。但其不預納費用致訴訟無從進行，經定期通知他造墊支
亦不為墊支時，視為合意停止訴訟程序。前項但書情形，經當事
人於四個月內預納或墊支費用者，續行其訴訟程序。其逾四個月
未預納或墊支者，視為撤回其訴或上訴，民事訴訟法第九十四條
之一定有明文。查本件共有物之分割，原審既以各共有人應有部
分之比例原物分配，分割成數十筆，其分得臨地與裏地者之價值
不同，自須兼以金錢補償，固應鑑定各共有人分得部分之價值，
以憑計算補償金額，惟當事人不預納鑑定費時，法院應依上開規
定處置。乃原審疏未注意及此，遽以上開理由，認各共有人互不
找補，亦有可議。上訴論旨，執以指摘原判決分割方法不當，求
予廢棄，非無理由。
據上論結，本件上訴為有理由。依民事訴訟法第四百七十七條第
一項、第四百七十八條第二項，判決如主文。
中　　華　　民　　國　九十四　年　 十二　 月　十五　　日
                      最高法院民事第七庭
                          審判長法官  劉　延　村
                                法官  劉　福　來
                                法官  陳　重　瑜
                                法官  黃　秀　得
                                法官  葉　勝　利
      本件正本證明與原本無異
                                      書  記  官
中　　華　　民　　國　九十四　年　 十二　 月　二十八　日
                                                Ｒ
